臺灣臺北地方法院民事判決　　　　　　 94年度重訴字第315號
原　　　告　甲○○
訴訟代理人　李建民律師
被　　　告　丁○○
訴訟代理人　陳恂如律師
複代　理人　丙○○
上列當事人間返還土地事件，本院於民國94年10月13日言詞辯論
終結，判決如下：
    主  文
被告應給付原告新台幣166,875元。
原告其餘之訴駁回。
訴訟費用由被告負擔100分之8，餘由原告負擔。
本判決命被告給付部分，於原告以新台幣55,000元供擔保後，得
假執行。但被告以新台幣166,875元供擔保後，得免為假執行。
原告其餘假執行之聲請駁回。
    事實及理由
一、原告起訴主張：
　(一)台北縣新店市○○段大坪腳小段30-44地號土地分割自同段
　  30-14地號，原為原告與訴外人王啟明共有，應有部分各二
    分之一。原告經王啟明同意，於民國（下同）90年7月31日
    將坐落上開土地之空地800坪（以下稱系爭土地）出租被告
    ，租期自90年8月1日起至93年7月31日止，租金每年新台幣
    （以下同）400,000元，嗣王啟明於92年4月30日出售應有部
    分予訴外人己○○。原告於93年6月15日通知被告於租期屆
    滿，如欲續租，應重新訂約，再於93年10月19日通知被告續
    約，未蒙置理，遂於93年11月3日催告被告謄空返還土地，
    為被告所拒。
  (二)被告遲延返還系爭土地，致原告受有每月33,000租金損害，
    惟依系爭租約第六條約定：「乙方（即被告）於租期屆滿時
    ，如不即時遷讓交還房屋時，甲方（即原告）每月得向乙方
    請求按照租金五倍之違約金至遷讓完了之日止。」被告自
　　93年8月1日起每月應給付原告165,000元違約金。
　(三)否認被告提出之租賃契約書為真正。蓋乙○○非系爭土地所
　  有人，無權出租。若乙○○代理王啟明簽署租約，應以王啟
    明名義為之。再查被告提出之租賃契約書第1條記載「甲方
    土地所在地及使用範圍」為「新店市○○段大坪腳小段30－
    14地號（基地以外空地部分）新店市○○街31號」，與原告
    提出之租賃契約書第1條記載「新店市○○段大坪腳小段30
    －14地號（墓地以外空地部份）」不同。且租約記載承租人
    為「晃盛電氣工程股份有限公司」，但未經該公司簽章，足
    見尚未有效成立。
  (四)否認備忘錄為真正。
　(五)系爭租賃契約第6條約定「乙方於租期屆滿時，除經甲方同
　  意繼續出租外，應即日將租賃土地誠心按照原狀遷空交還甲
    方」，足見兩造約定租期屆滿，應經原告同意另訂新約始能
    繼續出租，排除民法第451條規定之適用。
　(六)卷二第46、49頁存證信函記載之土地非系爭土地，是被告通
　  知點交，未依債務本旨提出，原告不負受領遲延責任，亦不
    發生被告拋棄系爭土地占有之效力。
  (七)聲明：1.被告應給付原告1,980,000元，及自94年8月1日起
    至返還系爭土地之日止，按月給付原告165,000元違約金。
    2.請准供擔保，宣告假執行。
二、被告抗辯如下：
　(一)原告及王啟明共同將系爭土地出租被告，王啟明並授權訴外
　  人乙○○以乙○○名義簽署租賃契約書，期滿於90年7月31
    日續訂租約。原告提出之租賃契約書乃租約成立前，被告草
    擬給原告審閱之草稿，經原告認可後，被告再書立正式租賃
    契約一式三份，經被告、乙○○簽署，再委由訴外人戊○○
    送請原告簽署。此由原告及乙○○各向被告收取租金半數；
　  乙○○簽署占滿欄位，原告簽章擠在旁邊，可見原告後簽章
    之人；原告提出之契約草稿首頁出租人欄預留乙○○之空位
    可證。王啟明於92年5月26日將應有部份移轉己○○，依民
    法第425條規定，租賃契約對於己○○繼續存在，原告單獨
    提起本訴，顯非合法。
　(二)93年7月31日租期屆滿後，被告仍為租賃物之使用收益，原
　  告及己○○不即為反對之意思，依民法第451條規定，視為
    不定期繼續契約。
　(三)被告於93年12月10日將系爭土地交還出租人，經己○○受領
　  ，原告未到場，屬默許己○○受領土地。被告另以350,000
    元出賣系爭土地上之貨櫃屋七個予己○○，以價金抵償93年
    8月1日起至93年12月31日止之租金83,335元，至其中41,667
　　.5 元本應給付原告，故被告與己○○約定暫時保留，等己
　  ○○與原告結算後處理。被告再於94年4月14日以存證信函
    通知原告於94年4月21日下午3時辦理點交土地手續，如所訂
　  時間不妥，請原告於3天前通知被告改期。原告於94年4月14
    日收受通知後置之不理，已受領遲延。被告乃於同年月25日
    以存證信函通知原告將於文到一日後拋棄占有，原告於次日
    收受，被告遂於94年4月28日拋棄占有。至被告雖誤載地號
    為30之40號，但地號只是確定土地標的之方法之一，倘有其
　　他具體確實之方法可以確定，縱然地號寫錯，亦不受影響，
　  被告記載地段無誤，且明白指出係本件訟爭之土地，標的甚
    為明確，故被告已依債務本旨提出給付。
  (四)退步言，縱認出租人僅原告，但其出租系爭土地特定部份，
    屬對共有物之處分、變更及設定負擔，依民法第819條第2項
    規定，應得共有人之同意，原告未經共有人同意出租，依民
    法第71條規定，應屬無效。
　(五)原告請求之違約金過高，應酌減按原定租金額計算。
　(六)被告承租系爭土地供經營晃盛電氣工程股份有限公司之用，
　  故在租賃契約書蓋用該公司長條章用資表示，但承租人仍為
    被告。
　(七)聲明：1.原告之訴及其假執行之聲請均駁回。2.如受不利判
　  決，請准供擔保免為假執行。
三、兩造不爭執之事實如下：台北縣新店市○○段大坪腳小段30
    -44地號土地分割自同段30-14地號，原為原告與訴外人王啟
　　明共有，應有部分各二分之一。王啟明於92年4月30日出售
　  其應有部分予己○○，同年5月26日移轉登記。有原告提出
    之土地登記謄本可稽（卷一第11頁）。
四、關於孰為系爭租約之出租人、承租人之爭點，論述如下：
　(一)原告主張：伊於90年7月31日將系爭土地出租被告，租期自
　  90年8月1日起至93年7月31日止，租金每年400,000元云云，
    固據原告提出租賃契約書為證（卷一第9頁）。惟被告抗辯
    ：該契約書為草稿，嗣後伊與王啟明之代理人乙○○、原告
    共同簽署者始為正式租賃契約書等語，經被告提出下列事證
    為憑，堪信為真正：
  1.被告提出其與原告、乙○○於90年7月31日共同簽訂之租賃
    契約書（卷二第10頁），原告自認其上其之印文為真正（卷
    二第52頁反面）。
　2.被告陳稱：伊及原告、乙○○於88年8月18日簽訂系爭土地
　  之租賃契約書，租期自88年8月1日起至90年7月31日止，屆
    期續約，而簽署上開租賃契約書等語，業據被告提出租賃契
    約書為證（卷二第63頁），原告對此私文書之真正未予爭執
    。
　3.被告陳稱：原告及乙○○各向其收取租金半數等語，業據被
　  告提出收據為證（卷二第60、65、66頁），原告對此私文書
    之真正未予爭執。
　4.證人戊○○證稱：「以前為被告的受僱人，93年7月離職。
　  （問：有無在90年7月間送租賃契約給原告蓋章？）有。（
    提示卷一第9頁原證一租約）就是這份。我送到新莊化成路
    ，原告不在，原告電話中要我送給他兒子。我沒有看到簽章
    過程，送過去時有關原告的簽章部份都是空白，被告部分已
    經簽章．．租金由我負責拿給地主，分別給出租人各二分之
    一。乙○○是地主在臺灣的代表人。原證一的這一份我送去
    後就沒有再看過，我送原證一的那段期間也有送一份空白的
    給乙○○簽章後，再拿回來，之後，我就付款．．（提示卷
    二第10頁被證一租約）這是我拿給乙○○簽的，簽好後等原
    告回國由原告補簽，我當場看他補簽好．．（問：拿被證一
    給原告補簽時，是否拿回原證一？）沒有，原證一是要給地
    主保留，以前都是三份各一份給地主保留，一份經過三人簽
    過之後，被告保留。」（卷二第80至84頁）。
　5.證人己○○證稱：「（問：你向地主代理人乙○○買土地持
　  分時，知道土地出租給被告嗎？）知道。被告說出租人是二
    位地主。我買地後有行使1/2出租人權利，約92年2、3月左
    右，我是被告的下包，我每年跟被告收租20萬元。」（卷二
　　第85頁）。
　6.原告提出之租賃契約書（卷一第9頁）首頁出租人欄明顯預
　  留一半空間以備填載。
　(二)按代理人雖未以本人名義或明示以本人名義為法律行為，惟
　  實際上有代理本人之意思，且為相對人所明知或可得而知者
    ，自仍應對本人發生代理之效力，此即所謂之「隱名代理」
    。查乙○○簽署租約時雖未明示代理王啟明之意旨，但揆諸
    上開二證人之證言，被告明知乙○○代理王啟明簽約，且被
    告提出乙○○簽收租金之收據，其上記載「報王啟明」字樣
    （卷二第66頁），堪信乙○○隱名代理王啟明簽訂租約，其
    所為出租意思表示之效力及於王啟明。原告徒以乙○○未以
　　王啟明名義簽署租約，主張卷二第10頁之租約非真正，尚不
　  可採。
　(三)原告雖以卷一第9頁、卷二第10頁租約之第1條記載不同，主
  　張卷一第9頁租約非草稿云云。惟查，二紙契約書均載明租
    賃標的為新店市○○段大坪腳小段30－14地號土地之空地部
    分，可見為同筆土地。至卷二第10頁租約記載為「基地以外
    空地部分」，事實上不能辨別所謂「基地」為何種用途，且
    揆諸上開88年8月18日簽訂之租約第1條記載「墓地以外空地
    部份」，堪認所謂「基地」乃「墓地」之誤載。又卷二第10
    頁租約另記載「新店市○○街31號」等字，乃用以顯示租賃
    標的位置之相關標示，無礙出租標的物之同一性，是原告上
    開主張難以憑採。
  (四)原告雖以卷二第10頁租約蓋有「晃盛電氣工程股份有限公司
    」字樣，但未經該公司簽章，足見契約尚未有效成立云云。
    然被告抗辯其承租系爭土地供經營晃盛電氣工程股份有限公
    司之用，故在租約蓋用公司長條章用資表示等語，有該公司
    之登記資料可稽（卷一第33頁），且該契約書首頁、末頁之
    承租人欄均僅有被告簽章，晃盛電氣工程股份有限公司之長
    條章事實上均蓋於各該欄位以外，是堪認被告之抗辯為真正
    ，原告之主張委無可取。
　(五)民法第425條第1項規定：「出租人於租賃物交付後，承租人
　  占有中，縱將其所有權讓與第三人，其租賃契約，對於受讓
    人仍繼續存在。」、第2項規定：「前項規定，於未經公證
　　之不動產租賃契約，其期限逾五年或未定期限者，不適用之
　  。」系爭土地交付被告占有後，出租人之一王啟明將其應有
    部分讓與己○○，且系爭租約無上開第2項規定情形，則該
    契約對於己○○繼續存在。
　(六)綜上，系爭租賃契約自92年5月26日起出租人為原告、己○
    ○，承租人為被告，原告主張其單獨出租系爭土地予被告，
    與事實不符，難以採信。
五、關於系爭租約是否有民法第451條規定情形之爭點，論述如
    下：
　(一)按民法第451條規定：「租賃期限屆滿後，承租人仍為租賃
　  物之使用收益，而出租人不即表示反對之意思者，視為以不
    定期限繼續契約。」最高法院55年台上字第276號判例闡示
　　：「民法第451條所定出租人於租期屆滿後須即表示反對之
　  意思，始生阻止續租之效力。意在防止出租人於租期屆滿後
    ，明知承租人就租賃物繼續使用收益而無反對之表示，過後
    忽又主張租賃關係消滅，使承租人陷於窘境而設，並非含有
    必須於租期屆滿時，始得表示反對之意義存在。故於訂約之
    際，訂明期滿後絕不續租，或續租應另訂契約者，仍難謂不
    發生阻止續約之效力。」
　(二)系爭租約第6條約定：「乙方（即被告）於租期屆滿時，除
　  經甲方（即原告、己○○）同意繼續出租外，應即日將租賃
    土地誠心按照原狀遷空交還甲方」。再揆諸上開88年8月18
    日簽訂之租約第6條有同上約定（卷二第63頁），兩造、王
    啟明於租約屆滿時為繼續租賃關係而另訂系爭租約。堪認兩
    造、己○○約定租期屆滿時，以原告、己○○對被告為同意
    繼續出租之積極意思表示為續租之條件，而排除民法第451
    條所定因出租人於租期屆滿後消極未表示反對承租人繼續占
    有之意思，發生擬制更新租約效果之適用。從而系爭租約於
    93 年7月31日租期屆滿，被告復未證明原告、己○○同意以
    同一條件繼續出租，該租賃關係即消滅。被告抗辯：原告及
    己○○對其繼續占有系爭土地不即為反對之意思，依民法第
　　451條規定，視為不定期繼續契約云云，洵無可採。
六、關於被告是否履行返還租賃物義務之爭點，論述如下：
　(一)被告抗辯：伊於93年12月10日將系爭土地交還己○○，另以
　  350,000元出賣系爭土地上之貨櫃屋七個予己○○，以價金
    抵償積欠之租金83,335元等語，業據被告提出備忘錄為證（
    卷二第17頁），並經證人己○○證明屬實（卷二第85頁），
    堪信為真正。再查，被告雖抗辯原告於93年12月10日未到場
    點收，乃默許己○○受領云云。惟被告未證明其曾通知原告
    於93年12月10日到場點收系爭土地，則原告雖未在場，亦不
    可能發生原告默許己○○一人受領之效果。
  (二)按民法第234條規定：「債權人對於已提出之給付，拒絕受
    領或不能受領者，自提出時起，負遲延責任。」；第241條
　  第1項規定：「有交付不動產義務之債務人，於債權人遲延
    後，得拋棄其占有。」、第2項規定：「前項拋棄，應預先
    通知債權人。但不能通知者，不在此限。」查被告抗辯：伊
    於94年4月14日以台北67支局第868號存證信函通知原告於94
    年4月21日下午3時在現場辦理點交，如所訂時間不妥，請原
    告於3天前通知伊，該信函已於當日到達原告，但原告未置
    理，伊乃於同年月25日以同支局第947號存證信函通知原告
    將於文到一日後拋棄占有，原告於次日收受，被告嗣於同年
    月28日拋棄系爭土地之占有等語，業據被告提出存證信函、
    掛號郵件收件回執為證（卷二第46至50頁）。原告雖以上開
    第868號存證信函記載點交之地號為30之40號，主張被告未
    提出給付云云，然查，被告於存證信函載明欲點交之土地乃
    其於本事件中抗辯已於93年12月10日交還出租人己○○之土
    地，原告可輕易確定被告通知點交者為系爭土地，上開地號
    實為誤載，故原告執以拒絕點交，其行使債權顯違反誠信原
    則。是應認被告已提出給付，原告於94年4月21日拒絕受領
    ，負遲延責任，則被告於94年4月26日對原告為拋棄占有之
    通知，並於94年4月28日拋棄占有，被告所負返還租賃土地
    之義務即告免除。
七、關於原告是否得請求被告給付違約金之爭點，論述如下：
　(一)系爭租約第六條約定：「乙方於租期屆滿時，如不即時遷讓
　  交還房屋時，甲方每月得向乙方請求按照租金五倍之違約金
    至遷讓完了之日止。」系爭租約於93年8月1日終止，被告迄
    至94年4月28日始因拋棄占有而免除返還租賃土地之義務，
    則原告主張其應依上開約定，給付自93年8月1日起至94年4
    月27日止之違約金，尚非無據。至原告主張被告自94年4月
    28日起仍應給付違約金，則無理由。
  (二)按民法第271條前段規定：「數人負同一債務或有同一債權
　  ，而其給付可分者，除法律另有規定或契約另有訂定外，應
    各平均分擔或分受之。」系爭租約所定違約金債權標的為可
    分給付，再揆諸被告分別給付原告、己○○租金半數，可見
    其二人平均分受該違約金債權，被告自應向原告給付半數違
    約金，始生清償之效力。是原告與己○○雖於上開備忘錄約
    定租金41,667.5元暫時保留，待己○○與原告結算，但原告
    迄今未向被告提出給付，仍無從發生清償此部分違約金債務
    之效果。
　(三)按民法第250條第2項前段規定：「違約金，除當事人另有訂
 　 定外，視為因不履行而生損害之賠償總額。」；第252條規
    定：「約定之違約金額過高者，法院得減至相當之數額。」
    次按最高法院79年台上字第1915號判例闡示：「約定之違約
    金．．是否相當，即須依一般客觀事實，社會經濟狀況及當
    事人所受損害情形，以為斟酌之標準。」查原告自承其因被
    告遲延返還系爭土地所受損害為相當於系爭租約所定租金收
    益。再斟酌系爭違約金條款之目的在促使被告儘速履行返還
    租賃標的物義務，如仍按原定租金額數定違約金數額，將無
    法實現上開目的，於出租人顯不公平。及審酌系爭土地地目
    為林，其經濟效用有限，有上開土地登記謄本可稽（卷一第
    11項）等情。本院認為系爭租約所定每年違約金額2,000,00
    0元，實屬過高，應酌減為每年450,000元，即每月37,500元
    ，始屬適當，且被告僅能請求其中半數。
八、綜上論述，原告依系爭租約第六條約定，請求被告給付違約
    金在166,875元〔（37500×8+37500×27/30）÷2〕範圍內
    ，為有理由，應予准許。逾此所為請求為無理由，應予駁回
    。
九、原告及被告分別陳明願供擔保，聲請宣告假執行及免假執行
    ，核就原告勝訴部分尚無不合，爰分別酌定相當擔保金額准
    許之。就原告敗訴部分，其假執行之聲請失所附麗，應併予
    駁回。
十、兩造其餘攻擊、防禦方法，於判決結果無礙，爰不一一論述
    。
十一、結論：原告之訴為一部有理由，一部無理由，依民事訴訟法
    第79條、第390條第2項、第392條第2項，判決如主文。
中　　華　　民　　國　　94　　年　　11　　月　　3　　日
                  民事第五庭    法　官　翁昭蓉
以上正本係照原本作成
如對本判決上訴，須於判決送達後20日內向本院提出上訴狀
中　　華　　民　　國　　94　　年　　11　　月　　3　　日
                    　　　　　　書記官　莊滿美
